【裁判字號】    91,上易,236
【裁判日期】    920211
【裁判案由】    拆屋交地
【裁判全文】
臺灣高等法院臺南分院民事判決  九十一年度上易字第二三六號    Ｋ
      上  訴  人  丁  ○  ○
                  庚  ○  ○
                  戊  ○  ○
                  己  ○  ○
      訴訟代理人  丙  ○  ○
      被 上 訴人  甲 ○ ○.
      訴訟代理人  乙  ○  ○
右當事人間請求拆屋交地事件，上訴人對於中華民國九十一年九月五日臺灣臺南地方
法院第一審判決（九十一年度訴字第九六一號）提起上訴，本院判決如左：
    主    文
上訴駁回。
第二審訴訟費用由上訴人共同負擔。
    事    實
甲、上訴人方面：
一、聲明：求為判決：(一)原判決廢棄。(二)第一、二審訴訟費用由被上訴人負擔。
二、陳述：除與原判決記載相同者，茲引用之外，補稱略以：
（一）上訴人不服第一審所為判決，係以其等自民國七十年起在系爭土地建築房屋居
      住，並以所有人之身分繳納稅捐，以和平繼續占有系爭之土地，自得請求登記
      為地上權人，被上訴人自不得請求拆屋還地。
（二）被上訴人係經法院拍賣買受系爭土地，知悉土地上有建築物，且拍賣公告載明
      拍賣後不點交，應知繼受原所有人即丙○○系爭地之權利（所有權）與義務（
      提供土地給予上訴人丁○○等四人興建房屋並應忍受建物使用土地），不得擁
      有大於前手之權利而主張拆除系爭土地上之建築物。
（三）次按民法第三百七十三條之規定：「買賣標的物之利益及危險，自交付時起，
      均由買受人承受負擔」。因此，系爭建物既由前手以行使地上權之意思而於系
      爭土地上占有居住，是項利益自交付房屋之時起，即由上訴人等分別繼受，仍
      以行使地上權之意思，繼續占有系爭土地，而占有之受讓人，得將自己之占有
      與前占有人之占有合併，而為主張（民法第九百四十七條第一項），則上訴人
      等分別與前手之占有系爭土地之時間，合計早已逾二十年。此外，系爭房屋自
      建築完成至今，顯然亦具「和平」要件，依民法第七百七十二條準用同法第七
      百六十九條及第七百七十條之規定，上訴人等分別承受前手行使地上權之意思
      之利益，就系爭土地和平、繼續占有二十年以上，已具備地上權時效取得之要
      件。
（四）依時效取得地上權者，須其主觀上有以行使地上權之意思，在客觀上有在他人
      土地建築房屋、其他工作物或竹木而使用他人土地達二十年以上之事實，始足
      當之。上訴人等將一生心血及積蓄都投資在此建築物上，請鈞院從中協調以其
      他方式解決，以免上訴人損害甚大。
三、證據：除援用第一審所提證據外，補提台灣電力公司收據、房屋稅繳款書各一件
    為證。
乙、被上訴人方面：
一、聲明：求為判決：(一)上訴駁回。(二)第一、二審訴訟費用由上訴人負擔。
二、陳述：除與原判決記載相同者，茲引用之外，補稱略以：
（一）稱地上權者，謂以在他人土地上有建築物，或其他工作物，或竹木為目的而使
      用其土地之權，民法第八百三十二條定有明文。又不動產物權，依法律行為而
      取得設定、喪失、及變更者，非經登記，不生效力，同法第七百五十八條亦規
      定甚明。上訴人稱其等係基於行使地上權之意思而使用系爭土地逾二十年，其
      等對系爭土地有地上權存在，惟查上訴人既自稱其等業經系爭原所有人丙○○
      同意而在系爭土地上興建房屋，則其等與訴外人丙○○係基於使用借貸之意思
      ，或是在系爭土地上有地上權之意思而使用系爭土地，並非無疑；次查，因地
      上權取得時效完成而主張時效利益之人，依民法第七百七十二條準用同法第七
      百六十九條、第七百七十條之規定，僅得請求登記為地上權人，在其未依土地
      法與土地登記規則之相關規定，請求登記為地上權人之前，要無地上權之取得
      ，對於土地所有權人原則上仍屬無權占有，自不能本於地上之法律關係，向土
      地所有權人有所主張。若占有人之占有狀態確已符合時效取得地上權之要件，
      且於土地所有權人訴請其拆屋還地前，已向該管地政機關請求為地上權登記，
      其登記之申請、通知土地所有人，及土地所有人依法提出異議，經地政機關受
      理異議而為調處者，參照最高法院八十年六月四日之八十年度第二次民事庭決
      議及六十九年度第五次民事庭會議決議之要旨，固可認占有人之占有為有權占
      有。反之，倘在土地所有人依民法第七百六十七條，對占有人提起拆屋還地訴
      訟後，占有人始向管轄之地政機關聲請為地上權登記者，仍應認占有人之占有
      為無正當權源。蓋我國不動產物權係以登記為公示方法，占有人於具備時效取
      得地上權意見後，須已向地政機關聲請登記，始足以對抗土地所有人，此乃不
      動產物權登記機能立法本意。是縱認本件上訴人辯稱其基於地上權之意思而在
      系爭土地占有原判決附圖所示Ａ部分面積八十三平方公尺土地建屋居住二十年
      之主張為真實，惟其既未依法向地政機關申請登記為地上權人，依前開說明，
      即無地上權之取得，是上訴人以此辯稱其對系爭土地有地上權存在云云，即非
      有理。
（二）次按土地及其土地上之建築物，同屬於一人所有，而僅以土地或僅以建築物為
      抵押者，於抵押物拍賣時，視為已有地上權之設定，民法第八百七十六條第一
      項定有明文。又土地與房屋為各別之不動產，各得單獨為交易之標的，且房屋
      性質上不能與土地使用權分離而存在，亦即使用房屋必須使用該房屋之地基，
      故土地及房屋同屬一人，而將土地及房屋分開同時或先後出賣，其間雖無地上
      權設定，然除有特別情事，可解釋為當事人之真意，限於賣屋而無基地之使用
      外，均應推斷土地承買人默許房屋承買人繼續使用土地，最高法院四十八年度
      台上字第一四五七號判例固亦可參。惟法定地上權之成立要件須為：(一)於抵押
      權設定當時，土地已有建物存在；(二)土地及土地上之建物於設定抵押當時同屬
      於一人所有；(三)須依拍賣而實行抵押權；(四)拍賣結果，土地及建物之所有人各
      異，始足當之。而最高法院四十八年度台上字第一四五七號判例亦係指土地及
      房屋同屬一人，而將土地及房屋分開同時或先後出賣時，始有該判例之適用，
      而推斷土地承買人默許房屋承買人繼續使用土地。本件系爭土地原為訴外人丙
      ○○所有，於設定抵押權前提供與上訴人建築房屋使用，上訴人四人為該房屋
      所有人等情，業據上訴人陳述明確，顯見系爭土地與系爭建物於設定抵押當時
      已非屬同一人所有，此亦為上訴人所不爭執，是本件情形即與前揭法文及判例
      意旨所指情形不同，而無適用上開規定之餘地。是上訴人辯稱依前揭法文及判
      例意旨，其對系爭土地有法定土地權云云，亦非可採。
（三）又上訴人依據台灣高等法院五十八年座談會結論，主張本件被上訴人經法院拍
      賣買受系爭土地，且知悉土地上有建物，拍賣後不點交，故應知須繼受原所有
      人之權利義務關係，且不得擁有大於前手之權利而主張拆除系爭土地上之建物
      云云，惟查，該座談會討論之議題為土地所有人將其建物同意供其子建屋使用
      ，嗣該房屋遭法院查封拍賣，由第三人拍定取得所有權，則土地所有人得否以
      第三人無權占有為由訴請拆屋還地，與本件係於土地所有人將其建地同意供其
      子建屋使用，嗣該土地遭法院查封拍賣，由第三人拍定取得所有權，則該第三
      人得否以房屋所有權人無權占有為由訴請拆屋還地之情形迥不相同，該座談會
      結論於本件情形得否適用，已非無疑。再者，使用借貸原屬貸與人與借用人間
      之借貸關係，而此借貸關係僅具債權之效力，即借用人僅得依據借貸關係向貸
      與人及原所有權人主張其得是用該地之權利，且現行法制亦無就借地建屋之情
      形擬制借貸契約對於土地受讓人仍繼續存在，故除當事人另有約定外，自無向
      借貸關係外之第三人主張之可言，是縱令訴外人丙○○將系爭土地概括允許上
      訴人使用，上訴人要不得以訴外人丙○○與其等定有使用借貸契約，主張對現
      土地所有人即被上訴人有使用該土地之權利，是上訴人主張本件應依據前開座
      談會結論，採取權利繼受主義，認買受人即被上訴人須繼受貸與人即訴外人丙
      ○○之地位，對借用人即上訴人繼續借貸借用物，使原借貸關係繼續存在於兩
      造之間，顯無理由。
三、證據：援用第一審所提證據。
丙、本院依職權向台灣電力公司台南區營業處調取電號00－00－0000－00
    －0、戶名丁○○之用電資料，並向台南縣稅捐稽徵處新化分處調取台南縣仁德
    鄉中生村五鄰一二四號房屋稅籍資料。
    理    由
一、被上訴人起訴主張：坐落台南縣仁德鄉○○段三八八號土地本係被上訴人與訴外
    人梁俊榮及其他共有人所共有，嗣該土地經共有人訴請裁判分割，由台灣台南地
    方法院（以下簡稱台南地院）於九十年九月十八日以八十九年度訴字第八一號判
    決分割確定，由被上訴人分得同鄉○○段三八八之八號土地（以下簡稱系爭土地
    ），系爭土地既為被上訴人所分得，屬被上訴人所有，詎上訴人並無法律上之正
    當權源，竟占用系爭土地內如原判決附圖（即台南縣歸仁地政事務所九十一年七
    月五日複丈成果圖）所示編號Ａ部分面積八十三平方公尺土地，建有四層樓房加
    強磚造建物，被上訴人為系爭土地之所有權人，爰依所有權之作用請求排除、並
    返還系爭土地予被上訴人；另上訴人無權占用被上訴人所有系爭土地，而獲有相
    當租金之利益，並使被上訴人受有損害，則被上訴人亦得依據不當得利之法律關
    係，請求上訴人給付自九十年十二月三日起至九十一年八月三日止共計八個月，
    依系爭土地每年公告現值百分之八計算相當於租金之損害額，合計為四千二百九
    十四元，並自九十一年八月四日起至交還前開土地之日止，按月給付被上訴人五
    百三十七元計算之損害金之判決等語。
二、上訴人則以：上訴人丁○○、庚○○、戊○○、己○○固自認系爭土地內如原判
    決附圖所示（即台南縣歸仁地政事務所九十一年七月五日複丈成果圖）編號Ａ部
    分面積八十三平方公尺土地上之四層樓房加強磚造建物，確係上訴人四人於十餘
    年前所建，惟系爭土地未經裁判分割前，原本係上訴人四人之父親丙○○所有，
    嗣因丙○○積欠他人債務，經法院強制執行系爭土地，始由被上訴人拍定買得，
    上訴人以所有人之身分繳納稅捐，且渠等和平繼續占有系爭之土地，自得請求登
    記為地上權人，被上訴人自不得請求拆屋還地，況上訴人欲向被上訴人價購該如
    原判決附圖編號Ａ部分面積八十三平方公尺部分土地，無奈被上訴人出價過高，
    上訴人始無力購買等語，資為抗辯。
三、查被上訴人主張系爭土地為其所有，詎上訴人四人無法律上之正當權源，竟占用
    系爭土地內如原判決附圖所示編號Ａ部分面積八十三平方公尺土地，建有四層樓
    房加強磚造建物一節，有被上訴人提出之土地登記簿謄本（見原審卷第一六－一
    七頁）為證，並經原審到場勘測屬實，製有勘驗筆錄在卷足佐（見原審卷第一０
    ０－一０二頁），及台南縣歸仁地政事務所派員會同勘測無訛，繪製現況成果圖
    如原判決附圖所示，上訴人對占用被上訴人之系爭土地不爭執，但以前揭情詞為
    抗辯，是系爭土地為被上訴人所有現由上訴人占用之事實，應可採信，茲應審酌
    者為上訴人之抗辯是否為可採。
四、上訴人固辯稱系爭土地未經裁判分割前，原本係渠等父親丙○○所有，嗣因丙○
    ○積欠他人債務，經法院強制執行系爭土地，始由被上訴人拍定買得，然渠等自
    七十年起在系爭土地建築房屋居住，並以所有人之身分完納稅捐，且和平繼續占
    有系爭之土地，已因時效取得地上權，自得請求登記為地上權人，被上訴人自不
    得請求拆屋還地等語。
    按因時效完成而取得地上權或地上權登記請求權者，必須以行使地上權之意思而
    占有他人之土地達法律規定之時間始為成立。且按占有人因時效取得地上權登記
    請求權者，以已具備時效取得地上權之要件，向該管地政機關聲請為地上權登記
    ，如經地政機關受理，則受訴法院即應就占有人是否具備時效取得地上權之要件
    為實體上裁判（最高法院八十年第二次民事庭會議決議參照），亦即占有人於土
    地所有權人請求拆屋還地前，已先以具備時效取得地上權之要件為由，向地政機
    關申請登記為地上權人為前提，否則占有人以地上權取得時效為抗辯仍不得據以
    對抗土地所有權人而認非無權占有（最高法院六十九年第五次民事庭會議決議參
    照）。次按，因地上權取得時效完成而主張時效利益之人，依民法第七百七十二
    條準用同法第七百六十九條、第七百七十條之規定，僅得請求登記為地上權人，
    在其未依土地法與土地登記規則之相關規定，請求登記為地上權人之前，要無地
    上權之取得，對於土地所有權人原則上仍屬無權占有，自不能本於地上權之法律
    關係，向土地所有權人有所主張。
    查本件於被上訴人請求拆屋還地前，上訴人自陳並未以具備時效取得地上權之要
    件為由，向地政機關請求登記為地上權人（見本院卷第四二頁），揆諸上開說明
    ，本件原已無就占有人是否具備時效取得地上權之要件為實體上裁判，即應認其
    以地上權取得時效之抗辯為不可採；況查，上訴人於上訴狀載明其係自民國七十
    年起在系爭土地建築房屋居住，並以「所有人」之身分繳納稅捐，以和平繼續占
    有系爭土地達二十年，自得請求登記為地上權人云云（見本院卷第卅三、卅四頁
    ）。惟按「稱地上權者，謂以在他人土地上有建築物，或其他工作物，或竹木為
    目的而使用其土地之權」，民法第八百三十二條定有明文。上訴人主張其係以「
    所有人」之身分繳納稅捐，以和平繼續占有系爭土地云云，顯不合地上權之要件
    ；且上訴人稱已占有使用達二十年云云，已為被上訴人否認，上訴人自應舉證證
    明。經查，系爭土地上由上訴人所建房屋其房屋稅籍係自七十二年九月始核課，
    有台南縣稅稽徵處新化分處九十一年十一月二十二日函所附房屋稅籍證明書可參
    （見本院卷第五四、五五頁），再查該屋之用電係於七十八年一月始申請用電，
    有台灣電力股份有限公司台南區營業處九十一年十一月二十二日函在卷可憑（見
    本院卷第五三頁），可見亦不合「和平繼續占有二十年」之要件。綜上所述，則
    上訴人為時效取得地上權之抗辯自無足採，此外上訴人復未能舉證證明其有其他
    正當權源使用系爭土地，從而，被上訴人本於所有權之作用，訴請上訴人將系爭
    土地內如原判決附圖，即台南縣歸仁地政事務所九十一年七月五日複丈成果圖，
    所示編號Ａ部分面積八十三平方公尺土地上之四層樓房加強磚造建物拆除，並將
    該部分土地交還被上訴人，自屬有理由，應予准許。
五、再按無法律上原因而受利益，致他人受損害者，應返還其利益，民法第一百七十
    九條前段定有明文；而無權占有他人土地，可能獲得相當租金之利益，為社會通
    常之觀念，亦經最高法院著有六十一年台上字第一六九五號判例可參。查上訴人
    既然自九十年十二月三日即被上訴人因裁判分割而取得系爭土地所有權之日起，
    即已繼續占用系爭土地迄今，為上訴人自陳明確，且有系爭土地登記謄本（見原
    審卷第一六頁）在卷足憑，則上訴人無權占有系爭土地，因而獲有相當於租金之
    不當得利，致被上訴人受有無法使用、收益該土地之損害甚明。從而，被上訴人
    訴請上訴人給付自九十年十二月三日起至交還前開土地之日止，相當於租金之損
    害金，即屬正當，應予准許。至於被上訴人訴請返還不當得利之數額，本院斟酌
    上開房屋所占用系爭土地之坐落位置、工商繁榮程度及上訴人占用系爭土地所受
    利益等事項，且審酌系爭土地係屬鄉村區乙種建築用地，其上之四層樓房加強磚
    造建物，係由上訴人丁○○、戊○○及其父共同居住使用，土地西側與北側均屬
    空地，南側臨三米柏油道路與外相接，此業據原審到場履勘屬實，再參酌上訴人
    另件無權占用被上訴人所有位於系爭土地隔鄰之同段三八六號土地，前亦經台南
    地院以八十八年度訴字第二二二九號及本院八十九年度上字第二九六號判決應返
    還不當得利，其計算之基準，係按系爭土地申報地價年息百分之八計算為計算依
    據，業經調閱台南地院八十八年度訴字第二二二九號返還土地案件全卷查核無異
    。本院爰審核系爭土地，被上訴人係主張申報地價為每平方公尺九百七十元，有
    被上訴人提出之公告地價查覆表在卷可參（見原審卷第一三二頁），其公告地價
    非高，所占用土地依該公告地價核算僅值八萬零五百十元，本院以本件相當於租
    金之損害額，依土地法第一百零五條準用第九十七條規定，認宜按系爭土地申報
    地價年息百分之八計算為適當。而系爭土地自九十年十二月三日起至九十一年八
    月三日止之申報地價為每平方公尺為九百七十元，從而，被上訴人本於不當得利
    之法律關係，訴請上訴人給付自九十年十二月三日起至九十一年八月三日止共計
    八個月，依系爭土地每年申報地價百分之八計算相當於租金之損害額，合計為四
    千二百九十四元元【計算式為：83(平方公尺)×970(元)×8﹪×8÷12=4294元（
    元以下四捨五入）】，並自九十一年八月四日起至交還前開土地之日止，按月給
    付被上訴人以五百三十七元【計算式為：83(平方公尺)×970(元)×8﹪×1÷12
    =537元（元以下四捨五入）】計算之損害金，自屬有據，應予准許。
六、綜上所述，被上訴人之請求均屬有據，原審准被上訴人之請求而判命上訴人應拆
    屋交地及給付不當得利金額，於法並無不合。上訴意旨指摘原判決不當，求予廢
    棄改判，為無理由，應駁回其上訴。又本件事證已臻明確，兩造其餘攻擊防禦方
    法及證據資料，經本院審核後，與本件判決結果不生影響，爰不逐一論述，併予
    敘明。
七、據上論結，本件上訴為無理由，依民事訴訟法第四百四十九條第一項、第七十八
    條、第八十五條第一項前段，判決如主文。
中      華      民      國    九十二    年      二      月      十一    日
                                    臺灣高等法院臺南分院民事第三庭
~B1審判長法官  林    輝    雄
~B2      法官  丁    振    昌
~B3      法官  王    明    宏
右為正本係照原本作成。
不得上訴。
中      華      民      國    九十二    年      二      月      十三    日
                                        法院書記官  侯    瑞    富


司法院資訊處製作；財團法人民間司法改革基金會備份。
